【裁判字號】    87,保險,149
【裁判日期】    890114
【裁判案由】    給付保險金
【裁判全文】
臺灣臺北地方法院民事判決                        八十七年度保險字第一四九號
    原      告  丙○○
    訴訟代理人  甲○○
    被      告  中興人壽保險股份有限公司
                        設台北市○○路○段二○○號十八樓
    法定代理人  乙○○  住同右.
    訴訟代理人  丁○○  住台北市○○路○段二００號十八樓
右當事人間給付保險金事件，本院判決如左：
    主      文
被告應給付原告新台幣壹佰萬元及自民國八十七年二月八日起至清償日止，按週年利
率百分之五計算之利息。
原告其餘之訴駁回。
訴訟費用由被告負擔。
    事      實
甲、原告方面：
壹、聲明：被告應給付原告新台幣（下同）一百萬元及自民國（下同）八十七年二月
    二日起至清償日止，按週年利率百分之五計算之利息。
貳、陳述：
  一、原告於八十五年購買被告之終身防癌保險，並附加配偶高天慶之附加防癌保險
      一百萬元，不意配偶高天慶於八十七年一月突因肝癌身故，事出突然，且之前
      並無任何就醫記錄，惟經向被告提出理賠申請，竟遭拒絕，經再三交涉，被告
      仍置之不理，為此提起本件訴訟。
  二、被告辯稱出具證明書之醫師診所並無相之檢驗或治療設備等語。原告依死亡證
      明書所載發生癌症身故事由提出申請理賠乃理所當然，其身故事由亦屬醫師之
      專業判斷，被告以需補齊證件（癌症病理報告等）係條款約定拒不給付，依保
      險法第五十四條之規定，顯係加重受益人之義務外，並加拋棄或限制依法應享
      之保險金請求權，自屬無效。
參、證據：提出(一)死亡證明書影本一份、(二)新店十一支郵局第九六號存證信函影本一
    份、(三)中華民國消費者文教基金會八十七年五月八日中文申字第287B100087號
    函影本一份、(四)被告保險單影本一份為證，並聲請訊問證人馬敬恕。
乙、被告方面：
壹、聲明：原告之訴駁回。
貳、陳述：
  一、原告之夫高天慶於八十五年十月十日向被告投保中興癌症終身保險附約，依據
      保險單條款第十三條約定「被保險人於本附約保險責任開始後，經診斷確定罹
      患癌症，並於本附約有效期間以癌症為直接原因或癌症所引起之併發症或治療
      癌症必要手術而致身故者，本公司..... 給付『癌症身故保險金』」等語，依
      此約定，被告癌症身故保險金之給付責任係在被保險人「經診斷確定罹患癌症
      」並「以癌症為直接原因..... 身故者」始發生。再依前述保險單條款第二條
      約定「本契約所稱『癌症』係指一種疾病，其特徵係由人體內惡性細胞不能控
      制的生長和擴張，對組織造成侵害或白血球過多症所造成的惡性腫瘤，而按行
      政院衛生署最新刊印之『國際疾病傷害及死因分類標準』歸類為惡性腫瘤，且
      經醫院對固定組織所作的病理檢查診斷確定者。本契約所稱『醫院』，係指依
      醫療法規定，領有開業執照並具有住院診療及治療癌症設備之公、私立醫院；
      但不包括專供護理、休養、靜養、戒毒等或類似的醫療處所」等語，依此約定
      ，申請癌症身故保險金給付，須檢附「醫院對固定組織所作的病理檢查診斷證
      明」，且此處所稱「醫院」須為具有住院診療及治療癌症設備之醫院。
  二、八十七年元月十八日下午十二時三十分，原告之夫高天慶君自宅死亡，原告於
      八十七年元月二十三日提出「癌症身故」理賠申請，被告理賠科於八十七年二
      月二日收受理賠申請書後，因原告於申請癌症身故保險金給付時，並未檢附「
      組織病理切片檢查診斷證明」，僅附具申一診所馬敬恕醫師開立之死證明書，
      遂以申請文件不齊，通知原告儘速補送「癌症診斷證明書」，惟原告至今仍無
      法提供其夫高天慶之「癌症診斷證明書。又馬敬恕醫師開立之死亡證明書，其
      填寫之死亡因雖有「肝癌」一項，然查原告之夫高天慶，並無在申一診所就診
      記錄，按醫療法第十一條第一項規定「醫療機構設有病房收治病人者為醫院；
      僅應門診者為診所。」是故原告之夫高天慶既未於申一診所就診，且「且一診
      所」僅具門診設備並未具診療及治療癌症之兩房及設備，馬醫師僅在高天慶於
      自宅死亡時，方至原告宅看診，焉能診斷高天慶確係因肝癌而死亡。故申一診
      所馬敬恕所開具死亡證明書所載死亡原因，是否真實，殊堪懷疑。又原告於被
      告派員瞭解時表示，其夫因對看醫生非排斥，特別是西醫，故高天慶未有相關
      就診記錄。原告八十七年四月九日寄發之存證信函，亦提及此點，此有原告寄
      發之存證信函為證。是故原告僅以該紙無證據價值之死亡證明書實尚未能證明
      其夫「確經診斷患罹患癌症且以癌症為直接原因或癌症引起之併發症而致身故
      」；復又不能提出其他證據證明其年高天慶確係因罹患肝癌死亡，是故告礙難
      給付系爭癌症身故保險金。
  三、系爭保單條款中，明定申請「癌症身故保險金」須經確診罹患癌症，而「病理
      切片檢驗報告」係現今醫學上診是否確為罹患癌症最可靠之方法，亦係唯一可
      確定是否為癌症病變之最終方法。又依著名內科學教科書「哈里遜內科學」所
      述，肝癌之病癥如肝腫大、肝臟疼痛、右上上腹壓痛、腹水... 等，與多數基
      礎肝病（如肝硬化）之病癥相同，因此病患有上肝病之病癥時，必須選擇多種
      影像學之檢查方法用以檢測，包括超音波、電腦斷層掃描、核磁共振或肝動脈
      造影，以發現可疑病灶，最後再針可疑病灶採取檢體作生檢（即病理切片檢驗
      ），唯有經由病理切片檢驗方能明確診斷是否為肝癌。故被告於原告申請系爭
      癌症故保險金時，請其提出病理切片報告，除係依系爭保險契約之約定外，亦
      為醫學上證明系爭保險事故發生之唯一證明。值是之故被告請求原告提供病理
      切片報告，為處理癌症理賠事件必備之程序，並無如原告所言係加重其義務或
      限制其權利，原告之主張為無理由。
  四、證人馬敬恕證稱其係於高天慶死亡後約五、六個鐘頭，經由葬儀社介紹至原告
      宅驗屍，其係根據高君家屬即原告之說明及其所見表徵，即作出高天慶係因癌
      症死亡之判斷，可見其判處過程之草率，凡醫院於判斷病患死因時，莫據病患
      之就診病歷詳為推斷，如無病歷資料可供參考，亦須取得病患之檢體，細為檢
      驗後，方敢下論斷，確定死亡原因。本件高天慶之死亡原因，牽涉高額保險利
      益，尤應慎重從事，絕無如馬敬恕醫師之率斷者。又馬敬恕醫是否僅係根據原
      告所述，即於死亡證明項下記載「肝癌」二字，亦殊堪懷疑，則其所開具之死
      亡證明，即缺乏證明力，該紙死亡證明既不能作為證明高天慶死亡原因之證據
      ，且組織病理切片報告亦為原、被告雙方於系爭契約中所約定證明是否罹患癌
      症之唯一證據，則原告不能提出組織切片報告，即無法判定高天慶是否罹患癌
      症。縱認高天慶罹患癌症，然是否時亦患有其他疾病，最終因此一「非癌症之
      病疾」死亡，在未有進一資料前，實無法判定，其真正死亡原因為何，即有再
      予詳查探究之餘地。
  五、系爭合約第二條、第十一條、第二十條之內容可知：一被保險人如經診斷確定
      罹患癌症，並以此為直接原因或由癌症所引起之併發症或治療癌症之必要手術
      而身故者，其受益人欲申請癌症身故保險金時，須檢附「癌症診斷證明書」，
      且此證明書須係依醫療法規定，領有開業執照並具有住院診療及治療癌症設之
      公、私立醫院，對被保險人之固定組織所作的病理檢查診斷確定者始可；又參
      考行政院衛生署醫事審議委員會對本事所為鑑定報二點即可知「要確定肝癌之
      診斷，目前之共識為血中甲種胎兒蛋白升高，且要有影像診之根據（如超音波
      、電腦斷層、核磁共振、血管攝影等），如果以上資料不足以判定時，則須細
      胞學診斷」，易言之，此「癌症診斷證明書」除須經治療癌症設備之公、私立
      醫院所開立者外，另須該醫院經詳細之科學鑑定診斷確定始可，然本件原告至
      今仍未提供如上所述之文件以供證明，而僅憑一經由「目視」、「觸診」之醫
      師所開立之「死亡證明書」即判定本件被保險人死於癌進而要求被告給付保險
      金，似嫌無理。再行政院衛生署醫事審議委員會鑑定報告第一點所述，雖似認
      以黃疸、腹水、肝腫大、表面不平且有凸出等現象來判定本件被保險人亦有死
      於肝癌之可能，然此究僅止於「高度臆測」與系爭條款所規定須經「診斷確定
      」之要件不符，故依鑑定報告，亦無法採為原告有利之證據。
參、證據：提出(一)保險單契約條款節本影本一份、(二)新店十一支郵局第九六號存證信
    函影本一份、(三)診斷證明書影本二份為證。
丙、本院依職權送行政院衛生署醫事鑑定委員會鑑定。
    理      由
一、本件原告起訴主張其於八十五年購買被告之終身防癌保險，並附加配偶高天慶之
    附加防癌保險一百萬元，不意配偶高天慶於八十七年一月突因肝癌身故，嗣向被
    告提出理賠申，竟遭拒絕，為此提起本件訴訟。被告則以原告未能提出高天慶確
    係死於肝癌之證明文件，其請求給付系爭保險金，並無理由等語置辯。
二、兩造對於原告於八十五年十月十日向被告投保癌症終身保險二單位，並附加配偶
    高天慶之附加終身防癌保險，約定於保險責任開始後，如因癌症身故者，被告給
    付癌症身故保險金一百萬元，而高天慶於八十七年元月十八日下午十二時三十分
    死亡等情，均不爭執，並有要保書、保險單契約條款影本、死亡證明書影本各一
    份為證，自堪信為真實。
三、原告主張高天慶係死於肝癌，被告應給付保險金一百萬元，並提出診證明書影本
    一份為證。被告辯稱該診斷證明書不能證明高天慶確係死於癌症，且原告亦未能
    提出具有住院診療及治療癌症設備之醫院對固定組織所作的病理檢查診斷證明，
    請求給付保險金並無理由等語。經查，系爭癌症終身保險條款第二條約定「本契
    約所稱『癌症』係指一種疾病，其特徵係由人體內惡性細胞不能控制的生長和擴
    張，對組織造成侵害或白血球過多症所造成的惡性腫瘤，而按行政院衛生署最新
    刊印之『國際疾病傷害及死因分類標準』歸類為惡性腫瘤，且經醫院對固定組織
    所作的病理檢查診斷確定者。本契約所稱『醫院』，係指依醫療法規定，領有開
    業執照並具有住院診療及治療癌症設備之公、私立醫院；但不包括專供護理、休
    養、靜養、戒毒等或類似的醫療處所」，第十一條約定「被保險人本契約保險責
    任始後，經診斷確定罹患癌症，並於本契約有效期間內以癌症為直接原因或癌症
    所引起之併發症或治療癌症必要手術而致身故者，本公司按每一保險單位伍拾萬
    元給付『癌症身故保險金』」，第二十條約定申領癌症身故保險金，應檢具癌症
    診斷證明書；是以，系爭癌症保險係以癌症、或癌症之併發症或治療癌症必要手
    術而身故，為保險事故，而約定應檢具癌症診斷證明書，無非係用以證明被保險
    人確因癌症死亡，系爭保險條款第二條雖約定須經開業執照並具有治療癌症設備
    之公、私立醫院對固定組織所作之病理檢查診斷確定，然並無排斥其他證明方法
    之約定，故除此約定之證明方法，如能證明被保險人確因保險事故發生而死亡，
    被告仍應給付保險金。
四、本件被保險人高天慶未曾有癌症之就醫記錄，此為兩造所不爭執，而原告所提出
    之死亡證明書記載高天慶直接引起死亡之疾病或傷害為「肝癌併肝硬化」，並有
    腹水、微黃疸現象，有該死亡證明書影本在卷可憑，而開立此死亡證明書之申一
    診所醫師馬敬恕結證稱「此死亡證明書是我開具的，死者前我不認識，是一葬儀
    社的人找我去現場開立死亡證明，而根據我所瞭解死者於死亡前並未曾去就醫，
    故僅憑我個人之經驗、醫理判斷，我去現場時，死者已死亡五、六小時，死者皮
    膚呈黃色，而我用手去，摸摸看覺得死者肝臟變大，並高低不平，有凸出的現象
    ，故我判斷為係因肝癌死亡，若因肝癌死亡，則會皮膚發黃，有腹水，並有凸出
    的現象，死者因有黃疸，肝硬化等現象，我才判斷為肝癌」、「我到現場，我多
    少有問其家屬死者生前情形，但家屬並不知情，而由我判斷死因」（本院八十八
    年二月四日言辯論筆錄）；嗣本院將相關卷證送請行政院衛生署醫事鑑定委員會
    ，函請就本件高天慶死亡之狀況判定死亡原因，該委員會鑑定意見為「僅由所附
    之偵訊筆錄及死亡證明書等資料鑑定，本案臨床上可以高度臆斷為肝癌併肝硬化
    ，因為肝癌在台灣是十分盛行，患者之性別、年齡也符合好發之情形，故診治醫
    師依臨床經驗，以肝腫大，表面不平且有凸出現象，來下這樣的初診斷，是正確
    的方向。若患者以往無症狀，死時又有腹水，可能患者突然死亡，是由於肝癌破
    裂而內出向，故醫師以目視及觸診來診斷肝癌，並認定為直接死因，是正確合理
    之臨床判定」，有行政院衛生署醫事審議委員會編號八八一三七號鑑定書在卷可
    稽，雖該鑑定書鑑定意見第二點稱「要確定肝癌之診斷，目前之共識為血中甲種
    胎兒蛋白升，高且要有影像診斷之根據（如超音波，電腦斷層、核磁共振、血管
    攝影等），如果以上資料不足以判定時，則須細胞學診斷」等語，然被保險人高
    天慶之遺體已火化，已無從為任何醫學之檢驗，而於高天慶死亡後開立死亡證明
    書之醫師所為死因為肝癌之判斷，亦經行政院衛生署醫事審議委員會認為係合理
    之臨床判斷，則被保險人高天慶係因肝癌而死亡，為可採認。
五、系爭癌症保險之被保險人高天慶既可證明係因肝癌死亡，被告即應負給付保險金
    一百萬元之責任；按保險人應於要保人或被保險人交齊證明文件後，於約定期限
    內給付賠償金額。無約定期限者，應於接到通知後十五日內給付之，保險法第三
    十四條第一條定有明文，系爭保險契約第十條第二項約定保險金應於被告收齊所
    須文件後十五日內給付之，而原告未能提出被告要求檢附之「癌症診斷證明書」
    ，是其給付期限仍應係保險法第三十四條第一項後段，於接到通知後十五日內給
    付，查原告係於八十七年一月二十三日提出理賠申請，被告至遲應於八十七年二
    月七日給付保險金，從而，原告請求被告給付一百萬元，並自八十七年二月八日
    起至清償日止，按週年利率百分之五計算之利息，為有理由，應予准許。逾此部
    分之請求，則為無理由，應予駁回。
六、結論：原告之訴為一部分有理由，一部無理由，依民事訴訟法第七十九條但書，
    判決如主文。
中      華      民      國      八十九      年     一     月    十四    日
                              民事第六庭法    官  吳  青  蓉
右為正本係照原本作成。
如對本判決上訴，須於判決送達後二十日之不變期間內，向本院提出上訴狀。
中      華      民      國      八十九      年     一     月    十七    日
                                        書 記 官  歐  陽  更  生


司法院資訊處製作；財團法人民間司法改革基金會備份。
